臺灣高等法院臺中分院刑事判決
110年度交上易字第925號

上  訴  人  
即  被  告  謝雅雯


選任辯護人  王仁祺律師
訴訟參與人  張光榮
上列上訴人即被告因過失傷害案件，不服臺灣臺中地方法院109
年度交易字第159號中華民國110年9月29日第一審判決（起訴案
號：臺灣臺中地方檢察署108年度偵字第11667號），提起上訴，
本院判決如下：
    主  文
原判決撤銷。
謝雅雯無罪。
    理  由
一、公訴意旨略以：上訴人即被告謝雅雯（下稱被告）於民國10
    7年2月25日上午11時41分許，騎乘車牌號碼000-000號普通
    重型機車沿臺中市○區○○路0段由東往西方向行駛，行至○○路
    0段0號前，本應注意車前狀況，並隨時採取必要之安全措施
    ，而依當時天候、路況，並無不能注意之情形，竟疏未注意
    前方行人動向，貿然前行。適前方告訴人張○○亦疏未注意該
    路段劃有雙黃實線之分向限制線，行人不得穿越道路，逕自
    對向中華國民小學小跑步穿越道路而來，因而在○○路0段0號
    前，與被告所騎乘上開機車發生碰撞後倒地，致告訴人張○○
    受有創傷性顱內出血、顱骨骨折等傷害，術後合併水腦症後
    合併肢體無力，屬中樞神經系統機能遺存極度障害，終身無
    工作能力，經常須醫療護理及專人周密照護，已達對身體、
    健康有重大不治、難治之重傷程度，因認被告涉犯修正前刑
    法第284條第1項後段之過失重傷害罪嫌。
二、按犯罪事實應依證據認定之，無證據不得認定犯罪事實；又
    不能證明被告犯罪者，應諭知無罪之判決，刑事訴訟法第15
    4 條第2 項及第301 條第1 項分別定有明文。依刑事訴訟法
    第161 條第1 項規定：檢察官就被告犯罪事實，應負舉證責
    任，並指出證明之方法。因此，檢察官對於起訴之犯罪事實
    ，應負提出證據及說服之實質舉證責任；倘其所提出之證據
    ，不足為被告有罪之積極證明，或其指出證明之方法，無從
    說服法院以形成被告有罪之心證，基於無罪推定之原則，自
    應為被告無罪判決之諭知。另按所謂認定犯罪事實之證據，
    係指足以認定被告確有犯罪行為之積極證據而言，如未發現
    相當證據，或證據不足以證明，自不能以推測或擬制之方法
    ，以為裁判基礎。且刑事訴訟上證明之資料，無論其為直接
    證據或間接證據，均須達於通常一般人均不致於有所懷疑，
    而得確信其為真實之程度，始得據為有罪之認定，若其關於
    被告是否犯罪之證明未能達此程度，而有合理性懷疑之存在
    ，致使無從形成有罪之確信，根據「罪證有疑，利於被告」
    之證據法則，即不得遽為不利被告之認定。又無罪判決並無
    依證據認定之犯罪事實，本院自無贅述以下所引用各證據有
    無證據能力之必要。 
三、公訴人認被告涉犯過失傷害罪嫌，係以被告陳述、證人即告
    訴人李○○、證人即現場處理員警張○○、證人即報案者卓○○、
    證人即消防局隊員曾○○證述，中國醫藥大學附設醫院及澄清
    復健醫院診斷證明書、道路交通事故現場圖、道路交通事故
    調查報告表㈠㈡、談話紀錄表、現場照片、臺中市政府消防局
    緊急救護案件紀錄表及臺中市車輛行車事故鑑定委員會鑑定
    意見書及臺中市交通事件裁決處函為主要論據。
四、訊據被告固不否認曾於上開時間騎駛機車至前述地點後，告
    訴人張○○因與其機車接觸倒地，致受有前揭傷害等情，然否
    認涉有過失致重傷害犯行，辯稱：我有注意車前狀況，且已
    停車等告訴人張○○過馬路等語。辯護人為其辯稱：被告已注
    意車前狀況，並採取其認為最有效措施即將機車煞停等候，
    仍因告訴人張○○當時未盡注意義務，違反規定貿然跑步穿越
    馬路，且於靠近被告騎乘機車時，或因跑步速度過快，踢到
    被告機車前輪而跌倒，被告對於告訴人張○○倒地受傷，已無
    迴避可能性，被告對於本件事故實無肇事責任等語。經查：
  ㈠被告於上揭時、地，騎乘車牌號碼000-000號普通重型機車，
    恰告訴人張○○自對向跑步穿越道路而來，告訴人張○○因與該
    普通重型機車接觸，致告訴人張○○受有創傷性顱內出血、顱
    骨骨折等傷害，創傷性腦傷併水腦術後合併肢體無力等對身
    體、健康有重大不治或難治之重傷結果等情，業據證人即告
    訴人李○○於偵查中指證綦詳（他卷第69至70、140至141頁、
    偵卷第36至37頁），且經證人即到場救護人員黃○○（他卷第
    91至92頁）、證人即現場處理員警張○○（他卷第107至109頁
    ）、證人即消防局隊員曾○○（他卷第108至109頁）、證人即
    報案人卓○○（他卷第127至128頁）於偵查中分別就其等到場
    救護及處理時目擊告訴人張○○意識狀態、倒地位置、目擊車
    損狀況等情證述明確，復有臺中市政府警察局道路交通事故
    當事人登記聯單（他卷第9頁）、中國醫藥大學附設醫院107
    年5月8日診斷證明書（他卷第13頁）、中國醫藥大學附設醫
    院108年4月10日診斷證明書（偵卷第41頁）、澄清復健醫院
    108年10月29日乙種診斷證明書（偵卷第39頁）、員警職務
    報告書（他卷第15頁）、臺中市政府警察局道路交通事故初
    步分析研判表（他卷第17頁）、道路交通事故現場草圖（他
    卷第21頁）、道路交通事故現場圖（他卷第23頁）、道路交
    通事故調查報告表㈠及㈡（他卷第25至27頁）、臺中市政府警
    察局交通事故補充資料表（他卷第43頁）、臺中市政府消防
    局108年2月14日中市消護字第1080007204號函暨檢附臺中市
    政府消防局緊急救護案件紀錄表、救護紀錄表（他卷第97至
    101頁）、臺中市政府警察局指揮中心受理110報案紀錄單（
    發查卷第77頁）、現場照片7張（他卷第57至63頁）、路口
    監視器錄影畫面翻拍照片2張（發查卷第79頁）、路口監視
    器錄影畫面光碟1片（他卷第147頁）在卷足憑，此部分事實
    應堪認定。
  ㈡告訴人張○○倒地前，被告所騎乘機車應已煞停乙情，業據被
    告自始陳述一致，且告訴人張○○事故後現場急救及送醫紀錄
    ，均未記載告訴人張○○下肢有何不適或擦挫傷等情，有中國
    醫藥大學附設醫院診斷證明書及臺中市政府消防局救護紀錄
    表各1紙在卷可參（他卷第13頁、第101頁），參與人即告訴
    人張○○父親於本院亦陳稱：張○○除腦部受損外，沒有其他外
    傷等語（本院卷第77頁），蓋一般行人倘遭機車撞擊倒地，
    因機車本身質量再加上行駛速度，行人遭撞擊部位應會有輕
    重不等之擦挫傷或骨傷，告訴人張○○於倒地送醫後，其身體
    可能與被告騎乘機車相當高度之下肢處，既無任何外傷及不
    適，實可佐證被告辯稱於告訴人張○○倒地時，被告機車確已
    煞車停下，並未直接撞擊告訴人張○○，故上情應可認定。雖
    被告於107年2月25日在醫院急診室製作談話紀錄表時，曾稱
    ：行人小跑步自○○國小穿越○○路，於事故地點與我車前車頭
    發生碰撞倒地（他卷第33頁），且司法警察張○○檢送之臺中
    市政府警察局道路交通事故照片黏貼紀錄表中，亦有拍攝機
    車車頭照片2紙，說明欄標註為車損照片，有照片2紙在卷可
    稽（他卷第57頁），然被告於警詢、偵訊、原審及本院均詳
    細陳稱事發時已煞車，但不知告訴人張○○因何緣故踢到我前
    車輪等語，且依前述，告訴人張○○除腦傷外，並無任何與機
    車碰撞所產生之外傷，無法排除被告於醫院製作談話紀錄時
    ，因問答過程較為簡易，致未能完整描述當時經過；至就車
    損照片部分，證人即現場處理員警張○○於偵訊時亦證稱：現
    場照片雖有車損，但看不出來被告機車車頭有損壞等語（他
    卷第108頁），且經原審法院送逢甲大學車輛行車事故鑑定
    研究中心鑑定，該中心亦認被告騎乘之機車無明顯新傷痕，
    有機車照片1紙可參（該行車事故鑑定報告書第13頁），從
    而，尚難僅憑此部分被告供述及機車照片，即認被告確有騎
    乘機車直接撞擊告訴人張○○倒地受傷。
　㈢按汽車行駛時，駕駛人應注意車前狀況，並隨時採取必要之
    安全措施，道路交通安全規則第94條第3 項定有明文。此為
    汽車駕駛之一般規定，賦予汽車駕駛人於汽車行駛時，對車
    輛行駛方向動態能充分掌握之一般注意義務，使汽車駕駛人
    能對車前狀況有所預見，並進而避免碰撞等危險結果之發生
    。然刑法上之過失犯，需以行為人對於犯罪結果之發生按其
    情節應注意，並能注意，而不注意者，始克相當；又刑法客
    觀注意義務之內容，係以客觀之遇見可能性及客觀結果之迴
    避可能性為基礎，即以行為人於行為時所特別知悉之事情，
    及依行為人所處之情況，一般通常人亦得知悉之事情為基礎
    ，在此情況下，一般通常人對構成要件結果之發生，須得預
    見，且亦得採取迴避結果發生之適當措置。若無預見或迴避
    之可能性時，即無客觀注意義務存在，所生之結果乃出於不
    可抗力，不得謂有過失。依照前述，告訴人張○○倒地時，被
    告之機車已處於停車狀況；且依照事故現場並未留有煞車痕
    ，而證人卓○○及李○○於偵訊證述時，亦均未曾提及有聽聞任
    何緊急煞車聲響等情（他卷第70頁、第128頁），足認被告
    並非毫無準備突然將機車煞停，而係已注意到車行前方有告
    訴人張○○違規穿越馬路，並採取減速之安全措施；然被告係
    依照道路交通規則正常行駛於其應遵行之車道，以當時路寬
    及道路能見度，被告雖可察見告訴人張○○欲違規穿越馬路，
    且應採取相當措施，然依照一般用路經驗，違規穿越馬路之
    行人，更應注意馬路上之往來車輛，避免發生任何撞擊意外
    ，被告對此情實應可產生相當信賴，故倘被告已減速並保持
    可隨時煞停之狀態，即可認已符合注意車前狀況，並隨時採
    取必要安全措施之要求；亦即被告於無從預期告訴人張○○將
    停留於道路分向限制線等候通行中車輛經過，抑或選擇快步
    閃避方式通過路口情形下，被告僅能盡可能減速並隨時注意
    告訴人張○○動向而繼續騎乘。於本案中，告訴人張○○捨棄於
    道路分向限制線暫停等候被告騎乘機車經過仍繼續穿越路口
    ，依照常情，告訴人張○○為免遭被告騎乘機車撞擊，應不可
    能慢步通過，而會以其自認可閃避之路徑快跑穿越；被告於
    察覺告訴人張○○未於分向限制線停等仍通過路口後，被告選
    擇將車繼續減速至煞停，且於與告訴人張○○最接近時，確已
    將機車煞停，而未直接撞擊告訴人張○○，業如前述，縱就結
    果而言，倘被告再稍微調整行車方向，抑或再早一瞬間將車
    停止，告訴人張○○即不會因跑步路線與被告機車停止位置重
    疊，致絆倒受傷，然將前揭不可預測之變數強加於在道路上
    正常騎駛之駕駛人，不僅過於嚴苛且不具期待可能。從而，
    被告於事發前，實已盡其注意義務，即減速並可隨時煞停，
    於發覺告訴人張○○繼續穿越馬路後，確也將其所騎乘機車煞
    停，認被告已盡其注意義務，並為相當防果措施，雖終因告
    訴人張○○未能依其預期閃避，踩踏到被告所騎乘機車前車輪
    倒地，然此情難認有迴避可能，不得認被告有過失責任。
　㈣本案偵查時，經臺灣臺中地方檢察署檢察官送請臺中市車輛
    行車事故鑑定會鑑定，鑑定結果認被告駕駛普通重型機車，
    未注意車前狀況適採安全措施，為肇事原因，有臺中市車輛
    行車事故鑑定委員會中市車鑑0000000案鑑定意見書1份可參
    （偵卷第25至29頁）；經送臺中市車輛行車事故鑑定覆議委
    員會覆議後，所做成結論為「同臺中市車輛行車事故鑑定委
    員會之鑑定意見」，有臺中市交通事件裁決處108年12月30
    日中市交裁管字第1080090678號函1紙附卷（偵卷第49頁）
    ；於原審審理時，再送逢甲大學車輛行車事故鑑定研究中心
    鑑定，該中心亦認依照路口監視器影像顯示，在告訴人張○○
    與其妻子開始穿越道路時，與被告騎乘機車間並無其他人、
    車或障礙物影響視線，故被告應可看見告訴人張○○與其妻子
    在穿越道路，並及早注意並採取必要之安全措施，而其疏未
    注意致與告訴人張○○發生事故，認係亦有過失，而同意鑑定
    會與覆議會之鑑定意見，有該中心110年6月21日行車事故鑑
    定報告書1份可參。然依本院前揭調查證據結果，被告於事
    故發生前，即已採取減速之安全措施，且於與告訴人張○○人
    車抵達同一地點前，業已完全煞停，被告實已做出減速、煞
    車之反應，前揭鑑定報告未能考慮上情，仍認被告有未注意
    車前狀況採取安全措施之過失，前揭鑑定意
    見結果尚不拘束本院就被告過失責任有無之認定。
  ㈤訴訟參與人雖主張：⒈事故發生時，碰撞聲很大，監視器沒發
    現被告停下，且撞擊時被告仍然坐在機車上，被告機車又有
    車損，認被告當時並非已經煞車停下，況如非被告撞倒告訴
    人張○○，被告為何需要留在現場；⒉警員製作之事故現場圖
    所標示告訴人張○○跨越道路行徑錯誤；⒊事故地點前方道路
    住處騎樓停有自小客車，車頭突出路面，被告應係欲繞過該
    車，才會突然改變行車方向撞到告訴人張○○；⒋告訴人張○○
    當時係與其配偶一起穿越○○路，監視器畫面卻只出現一個人
    ，監視器擷取時間可能有誤等語。然查：
　　⒈訴訟參與人雖指事故發生時，撞擊聲很大乙情，然訴訟參
      與人當時並未在場，且此部分陳述核與證人即報案者卓○○
      於偵訊時證稱：我沒有聽到碰的聲音，之後才聽到有人喊
      車禍了等語相違（他卷第128頁），訴訟參與人此部分指
      陳尚難認與事實相符；又被告所騎乘機車究竟有無直接撞
      擊告訴人張○○乙情，依照前揭理由㈡說明，本院認仍應以
      告訴人張○○傷勢狀況做為客觀判斷依據；至被告停留於現
      場，乃釐清事故責任並提供適當救護所必然，倘被告擅自
      離開現場，甚有肇事逃逸責任之虞，亦難僅因被告停留現
      場，即認被告所騎乘機車確有撞擊告訴人張○○。
　　⒉證人即現場處理員警張○○於偵查中證稱：我在現場繪製草
      圖後，經告訴人張○○在現場草圖備考欄本人簽名，我再依
      據草圖製作現場圖，在醫院時我有問李○○，李○○說跟在張
      ○○後面，且從○○國小門前穿越○○路5號等語（他卷第107至
      109頁），復參以道路交通事故現場草圖（他卷第21頁）
      ，其上確有被告、告訴人張○○之簽名，經核道路交通事故
      現場草圖與道路交通事故現場圖一致，且業經本件被告及
      告訴人張○○確認簽名；而證人即報案者卓○○於偵訊時亦證
      稱：我到場時被害人是躺倒在○○路0段0號服飾店前等語（
      他卷第128頁），更可認該處即係告訴人張○○遭撞擊後倒
      地位置，亦與卷附道路現場圖繪製相符，故訴訟參與人此
      部分所指，尚難採信為真。
　　⒊員警抵達現場後所拍攝照片中，確有1部黑色自小客車停放
      於案發地點前幾戶騎樓，車頭與該路段車行方向垂直突出
      路面，有現場道路全景照片可稽（他卷第61、63頁），然
      經比對該處路邊停車格位置，該停放自小客車包含前車輪
      後之車身，均未突出路邊設置停車格，亦即該自小客車停
      放並未突出佔用過多道路面積，一般騎乘機車者可於相當
      距離即可觀察及此，並調整騎車方向，尚難僅因該事故地
      點前有該自小客車停放，即認被告係為閃避該停放中自小
      客車，始突然駛出撞及告訴人張○○。且此情亦為被告所否
      認，亦無其他證據足以佐證訴訟參與人此部分推測為真，
      尚難認上情可採。
　　⒋本案卷內監視器側錄影像，乃取自原設置於○○二街與○○路
      口之監視器，該影像距離肇事地點較遠，且有跳秒情形，
      縱經鑑定機關即逢甲大學車輛行車事故鑑定研究中心局部
      放大，亦無法清晰辨識事故發生情形，有該中心所檢附截
      圖照片可參（鑑定報告書第16至21頁），故依照監視器影
      像，實難明確辨識告訴人張○○究竟係單獨抑或與其配偶一
      同穿越馬路；然因該監視器確攝得被告於事故前行經○○路
      畫面（鑑定報告書第14頁），故員警所擷取提供之路口監
      視器畫面時間應無錯誤，訴訟參與人此部分推測亦難採信
      。
    從而，訴訟參與人前揭臆測，均難做為認定被告有罪之積極
    證據。
五、綜上所述，本件依公訴人所提出證據，尚不足以證明被告確
    有起訴書所指之修正前刑法第284 條第1項後段過失傷害致
    人重傷罪，被告此部分犯罪事實既屬不能證明，參考上開說
    明，應就被告諭知無罪之判決。原審未注意被告就本案實已
    盡注意義務，誤認被告有未注意車前狀況之過失，尚有未洽
    ，被告上訴認原審判決此部分認定不當，為有理由，應由本
    院撤銷原判決，依法諭知被告無罪。
據上論斷，應依刑事訴訟法第369條第1項前段、第364條、第301
條第1項前段，判決如主文。 
本案經檢察官陳信郎提起公訴，檢察官徐松奎到庭執行職務。
中　　華　　民　　國　　111 　年　　2 　　月　　15　　日
            刑事第八庭　  審判長法　官　林  清  鈞
                                法　官　郭  瑞  祥
                                法　官　簡  婉  倫  
以上正本證明與原本無異。          
不得上訴。
                                書記官  林　書　慶
　　　　　　　　　　　　　　　　
中　　華　　民　　國　　111 　年　　2 　　月　　15　　日